臺灣高等法院刑事判決　　　　　　　　96年度上易字第2079號
上　訴　人　台灣板橋地方法院檢察署檢察官
被　　　告　甲○○
上列上訴人因被告侵占案件，不服臺灣板橋地方法院96年度易字
第2088號，中華民國96年7月19日第一審判決（聲請簡易處刑案
號：臺灣板橋地方法院檢察署96年度偵緝字第1522號），提起上
訴，本院判決如下：
    主  文
原判決撤銷，發回臺灣板橋地方法院。
    理  由
一、檢察官聲請簡易判決處刑意旨略以：被告甲○○於民國94年
    6月22日，以動產擔保附條件買賣之方式，向告訴人東元車
    業有限公司（下稱東元公司）購買車號J7U-219號重型機車1
    部，約定總價金新台幣（下同）70,416元，分為12期給付，
    每月1期應給付5868元，且標的物停放地點為台北縣新莊市
    ○○街20之3號附近。詎被告竟意圖不法利益，在取得標的
    物後，自94年11月25日（即第5期）起即拒不依約給付，並
    於94年11月、12月間某日，在某不詳地點，將該標的物典當
    予某當鋪業者，致東元公司追索無著受有損害，因認被告涉
    有動產擔保交易法第38條之圖利處分動產擔保標的物罪嫌云
    云。
二、原裁定以：公訴人係以被告涉犯動產擔保交易法第38條罪嫌
    為由起訴，然該法於96年7月11日修正公布後，已明文刪除
    該法第38條之刑罰規定。因認被告行為後，有「犯罪後之法
    律已廢止其刑罰」之情形，爰依刑事訴訟法第302條第4項諭
    知免訴云云。
三、檢察官上訴意旨謂：上開車輛所有權仍屬東元公司所有，被
    告僅能以善良管理人之注意占有使用，詎被告未得東元公司
    同意，擅將該車輛質押當鋪套現。被告上開犯行，所涉動產
    擔保交易法第38條固已除罪化，然被告變更持有為所有之犯
    行，亦該當刑法第335條侵占罪嫌，二者犯罪事實同一，本
    應變更起訴法條後，繼續審判，因認原審遽為免訴之判決，
    自屬率斷，爰依法提起上訴云云。
四、經查：
  (一)按起訴書引用之犯罪法條僅係公訴人主張被告觸犯何項罪名
    之意見，供法院審判之參考，法院並不受檢察官起訴法條之
    拘束。換言之，案件經起訴繫屬於法院後，法院得在不妨害
    起訴事實同一之範圍內，自由認定犯罪事實，並選擇最適用
    之法條，此觀刑事訴訟法第300條之規定自明。又依動產擔
    保交易法第26條之規定，所指附條件買賣，係以買受人先占
    有動產擔保之標的物，約定至支付一部或全部價金，或完成
    特定條件時，始取得標的物所有權之交易之謂，換言之，於
    附條件買賣之買受人未履行其特定條件前，出賣人仍保有其
    標的物之所有權，買受人僅取得該物之持有而非所有權。
  (二)本件被告於94年6月22日向東元公司，以附條件買賣之方式
    購買車號J7U-219之重型機車1部，並約定將買賣價金分12期
    按月給付，然被告於給付前4期後，即未再依約給付，此有
    該附條件買賣契約書、東元公司之客戶資料表在卷可參。被
    告既未繳清全部價金，上開機車所有權，應仍歸東元公司所
    有。惟上開機車之所有權人嗣已更易為許祐勝，有本院調閱
    之公路監理站車籍資料附卷為憑，且被告於檢察官偵訊時先
    稱：伊賣掉向東元公司購買之機車，時間伊忘了，大概是伊
    沒繳錢那時賣掉，拿去哪裡賣掉伊也忘了云云，然經檢察官
    再次向被告確認機車去向，被告則稱：可能是伊拿去當了。
    地點、多少錢伊都忘了（見偵緝字第1522卷第12頁），則被
    告於處分上開機車時，究否出於變持有為所有之意思為之？
    即非無疑。又被告係以何方式處分上開車輛？亦有未明。檢
    察官起訴法條雖僅援引動產擔保交易法刪除前第38條規定，
    而未引述刑法第335條規定，然觀諸檢察官所起訴之犯罪事
    實內容，所指前後兩罪之侵害財產法益、侵害之時、地及被
    害主體，似無差異，抑且其具有「意圖不法」之主觀犯意及
    侵害「持有他人之物」為犯罪客體之構成要件，有罪質上之
    共通性，似未逾越檢察官請求確定具有侵害性基本社會事實
    同一性之範圍。原審單就檢察官起訴法條所指之動產擔保交
    易法第38條之部分，予以審認，未就被告是否涉有刑法第
    335條之部分，詳予調查審酌，尚屬速斷。檢察官上訴意旨
    以此指摘原判決不當，為有理由，自應由本院將原判決撤銷
    ，並為顧及被告審級利益，爰發回原法院更為適當判決，且
    不經言詞辯論而為之。
據上論斷，應依刑事訴訟法第369條第1項但書、第372條，判決
如主文。
中　　華　　民　　國　　96　　年　　9 　　月　　21　　日
　　　　　      　刑事第二庭審判長法　官  呂丹玉
　　　　　　　　　　　　　　  　  法　官  李麗玲
　　　　　　　　　　　　　　　    法　官  林恆吉
以上正本證明與原本無異。
不得上訴。
                                  書記官  劉文美
中　　華　　民　　國　　96　　年　　9 　　月　　21　　日
